【裁判字號】    97,簡上,215
【裁判日期】    970905
【裁判案由】    詐欺
【裁判全文】
臺灣臺北地方法院刑事判決             97年度簡上字第215號
上  訴  人
即  被  告  丁○○
選任辯護人  林穆弘律師
上列上訴人因詐欺案件，不服本院九十七年度簡字第一六三五號
，民國九十七年五月二日第一審刑事簡易判決（起訴案號：九十
七年度偵字第一二０三號）提起上訴，及臺灣臺北地方法院檢察
署檢察官移送併辦（九十七年度偵字第八三三九號、第八三九九
號），本院管轄之第二審合議庭判決如下：
    主  文
原判決撤銷。
丁○○幫助意圖為自己不法之所有，以詐術使人將本人之物交付
，處有期徒刑肆月，如易科罰金，以新臺幣壹仟元折算壹日。
    事  實
一、丁○○明知無正當理由徵求他人提供金融帳戶之存摺、金融
    卡及密碼者，極有可能利用該等帳戶作為與財產有關之犯罪
    工具，亦可預見金融帳戶提供他人使用將幫助他人實施詐欺
    犯罪，因缺錢花用，仍基於縱有人以其金融帳戶實施詐欺犯
    罪亦不違背其本意之幫助犯意，於民國九十七年一月十一日
    某時許，以每帳戶新臺幣（下同）三千元之代價，將其於九
    十六年六月二十五日、九十七年一月十日、同年月十一日分
    別在臺北富邦商業銀行股份有限公司（下稱臺北富邦銀行）
    、第一商業銀行木柵分行（下稱第一銀行）及彰化商業銀行
    木柵分行（下稱彰化銀行）所申辦，帳號分別為0000000000
    00號、00000000000號、00000000000000號之銀行存款帳戶
    存摺、金融卡及密碼，交付予其高中同學丙○○（業經臺灣
    臺北地方法院檢察署檢察官以九十七年度偵緝字第一三五二
    號、第一三五三號、第一三五四號向本院聲請簡易判決處刑
    ），再由丙○○以不詳代價轉供某詐欺集團成員使用，惟尚
    未取得對價。嗣該詐欺集團成員取得前揭三家銀行帳戶存摺
    、金融卡及密碼後，即基於意圖為自己不法所有之犯意聯絡
    ，先後於附表所示時間，以電話向如附表所示之被害人佯稱
    其等曾於金石堂網路書店購物，因作業疏失將被害人一次付
    清之帳款，誤登為分期付款，須被害人依指示至自動櫃員機
    前操作取消云云，致前揭被害人均陷於錯誤，而依指示將如
    附表所示之金額匯入丁○○前揭臺北富邦銀行、第一銀行、
    彰化銀行之帳戶中。俟如附表所示之被害人於匯款後查知受
    騙而報警處理，始循線查知上情。
二、案經甲○○訴由臺北市政府警察局文山第一分局報告臺灣臺
    北地方法院檢察署檢察官聲請簡易判決處刑及移送併辦。
    理  由
一、訊據被告丁○○固坦承曾於九十七年一月十一日將前揭臺北
    富邦銀行、第一銀行及彰化銀行存款帳戶存摺、提款卡及密
    碼以每帳戶三千元之代價，出售予證人丙○○，但尚未取得
    對價之事實，惟矢口否認有何幫助詐欺之犯行，並辯稱：丙○○當時係向伊佯稱需要很多帳戶供作帳使用，且不會害他
    ，伊相信丙○○所言，始將上開銀行帳戶之存摺、提款卡及
    密碼交予丙○○使用，丙○○係於數日後始告知前揭銀行帳
    戶均係供職棒簽賭之用，且欲交付伊提供帳戶之對價，但卻
    未依約交付對價，且將伊所有前揭帳戶交予詐欺集團為詐欺
    使用，是伊顯係遭丙○○陷害，而無幫助詐欺之犯意，且縱
    法院認其確有幫助詐欺之故意，亦請衡量伊患有重鬱症，祈
    能給予緩刑，以啟自新云云。經查：
  (一)被告前於九十六年六月二十五日、九十七年一月十日、同年
    月十一日，分別在臺北富邦銀行、第一銀行及彰化銀行開立
    帳號為000000000000號、00000000000號、00000000000000
    號之銀行存款帳戶一節，業據被告於警詢、偵查及本院訊問
    時坦承不諱，並有臺北富邦銀行九十七年一月二十三日北富
    銀木柵字第9760001900號函附基本資料表、第一銀行木柵分
    行九十七年一月二十九日一（木）97字第14號函附各類存款
    開戶暨往來業務項目申請表、印鑑卡、彰化銀行木柵分行九
    十七年二月四日彰木柵字第0970194號函附個人戶顧客資料
    卡各一份附卷可稽。而如附表所示被害人於九十七年一月十
    二日下午五時起至晚間九時四十五分止，分別遭詐欺集團成
    員以電話佯稱其等於金石堂網路書店購物後，誤將一次付清
    之帳款登載為分期付款，須依指示至銀行自動櫃員機取消等
    情云云，而誤信為真，並因而依指示匯款如附表所示金額至
    被告前揭臺北富邦銀行、第一銀行及彰化銀行帳戶內等情，
    亦據被害人甲○○、李昊喻、乙○○及戊○○於警詢中指述
    明確，並有被告前揭銀行開戶基本資料、臺北富邦銀行對帳
    單、第一銀行未登摺帳項查詢清單、彰化銀行存摺存款交易
    明細查詢各一份，及中華郵政公司自動櫃員機交易明細表四
    紙、第一銀行自動櫃員機交易明細表一紙在卷可資佐證，則
    如附表所示被害人遭詐欺集團成員詐騙後，係依詐欺集團成
    員指示將款項匯入被告上開三家銀行帳戶內之事實，應堪認
    定。
  (二)而被告雖辯稱其並無幫助詐欺之故意，而係單純借帳戶予友
    人丙○○作帳使用，不意卻遭丙○○陷害云云。然被告所辯
    其所申辦之臺北富邦銀行、第一銀行及彰化銀行存款帳號均
    係借予友人丙○○作帳，而丙○○事後告知均係作為職棒簽
    賭之用云云，業據證人丙○○於警詢中所否認，而其於警詢
    中所證：「（既然都沒有且又是同學無仇恨為何丁○○要指
    認你收購帳戶本？）丁○○他跟我說缺錢使用，然後他問我
    說有何方式可賺錢使用，我說可以去販賣帳戶本，……。」
    等語，亦與被告於九十七年四月二十八日檢察官偵查時所供
    ：「（申請彰銀木柵分行帳戶，有無交給他人使用？）我交
    丙○○讓他拿去賣。」、「（是他建議你，還是他拿去賣？
    ）他說他有須要，會給我好處，後來我問他是否要賣詐騙集
    團，他只回答，他不會害我。」、「（何時交付給他？）辦
    完存摺後，在家附近拿給他，他答應要給我3000元，但沒有
    給我。」、「（後來存摺如何使用，你知否？）我完全不清
    楚。」等語大致相符，又以證人丙○○於九十七年一月十一
    日下午三時四十六分至四十八分許，確有持被告臺北富邦銀
    行存款帳戶提款卡至該銀行提款機變更密碼之事實一情，有
    臺北富邦銀行九十七年六月三十日北富銀木柵字第97600157
    00號函附AYM自行歷史交易查詢表一紙在卷可參，並經本院
    當庭勘驗監視錄影光碟查證無訛，而有勘驗筆錄附卷可佐，
    是足認被告於案發當時應係缺錢花用，而透過證人丙○○之
    協助，以每帳戶三千元之代價出售他人牟利。再以被告於偵
    查中所供：曾詢問證人丙○○是否要賣給詐騙集團時不置可
    否，以及丙○○曾告知其等事情告一段落，要其將出售帳戶
    報遺失等語，益見被告對於所出售帳戶可能係供詐欺集團為
    不法使用，亦已有預見之可能。則被告於事後改稱證人丙○○當初係告知須要帳戶作帳向其借用帳戶，之後又告知係供
    職棒簽賭之用，並欲交付其報酬，且丙○○原係告知於借用
    後會將帳戶存摺、提款卡及密碼返還，後卻告知返還不方便
    要其直接掛失，是其係遭丙○○陷害云云，顯係臨訟卸責之
    詞，均不足採，被告交付前揭銀行帳戶之存摺、提款卡及密
    碼予證人丙○○，顯有幫助詐欺之不確定故意，應堪認定。
  (三)是本件事證明確，被告犯行洵堪認定，應予依法論科。
三、按刑法上之幫助犯，係對於犯罪與正犯有共同之認識，而以
    幫助之意思，對於正犯資以助力，而未參與實施犯罪之行為
    者而言，有最高法院八十八年台上字第一二七０號判決意旨
    可參。復以詐欺犯罪中收受詐得款項之舉，固屬詐欺犯行之
    重要環節，然收受詐欺款項之手法多端，倘由犯罪行為人親
    自出面收受被害人款項，固可認已屬詐欺犯罪構成要件之行
    為分擔，然如被害人係以轉帳匯款至犯罪行為人指定之金融
    機構帳戶之間接方式支付款項者，客觀上實係由該銀行業者
    直接收取財物之交付，此與直接由被害人親手交付現款與犯
    罪行為人，尚屬有別。而本案依被害人甲○○、李昊喻、乙○○及戊○○之指述，其等於遭詐欺之過程中，均未直接與
    被告丁○○有何接觸或連繫，是被告提供前揭銀行帳戶予丙○○交付予詐欺集團成員使用，充其量僅足認定係詐欺取財
    犯罪構成要件以外之幫助行為，尚難遽認與前述詐欺犯罪行
    為人本於共同犯罪之犯意聯絡，而有參與或分擔詐欺行為之
    犯行。況使用他人帳戶犯罪者，本欲利用他人帳戶已隱瞞自
    己之身分而逃避檢警追緝，是被告雖可預見使用其帳戶者將
    利用其帳戶存摺、提款卡及密碼供作詐欺之不法使用，然其
    主觀上有無將使用帳戶者所實施之詐欺行為，視為己身犯行
    之共同犯意聯絡，實非無疑。而本案既查無證據足資證明被
    告有共同詐欺取財之犯意聯絡及行為分擔，自應認被告提供
    銀行存摺、提款卡及密碼予不詳人士使用之行為，僅止於幫
    助詐欺之犯意，而為詐欺構成要件以外之行為。是核被告所
    為，係犯刑法第三十條第一項、第三百三十九條第一項之幫
    助詐欺取財罪。而被告以交付三家銀行帳戶存摺、提款卡及
    密碼之一幫助行為，幫助詐欺集團成員多次實行詐欺犯行，
    為同種想像競合犯，應僅論以一罪。又按幫助犯係從犯，係
    從屬於正犯而成立，刑法上既無「共同幫助」之情，當亦無
    「幫助共同」可言，是被告雖係經由與其有犯意聯絡之證人
    丙○○代為出售帳戶予他人，又被告所幫助之詐欺集團成員
    間，就上開詐欺取財犯行，縱有犯意聯絡及行為分擔，均為
    共同正犯，亦無須論以被告與丙○○間有共同幫助詐欺取財
    ，或與詐欺集團成員間有幫助共同詐欺取財之必要，附此敘
    明。本案檢察官雖未就附表編號三、四之犯行一併聲請簡易
    判決處刑於本院，惟前開部分與起訴並經論罪知之附表編號
    一、二部分之犯罪事實，為單純一罪關係，為起訴效力所及
    ，且業經檢察官併辦在案，本院自得併予審究。另被告為幫
    助犯，所為自較實際為詐欺行為之詐欺集團成員之惡性為低
    ，爰依刑法第三十條第二項之規定，按正犯之刑減輕之。
四、原審以被告罪證明確，適用刑法三十條第一項、第二項、第
    三百三十九條第一項、第四十一條第一項前段、刑法施行法
    第一條之一之規定，並審酌被告犯行危害程度、犯後態度及
    實際不法所得等一切情狀，量處有期徒刑六月，並諭知易科
    罰金之折算標準，固非無見。然原審就如附表編號三、四之
    併案犯罪事實，並未審酌，且以被告前無任何犯罪紀錄，有
    卷附臺灣高等法院被告前案紀錄表一份可按，又其於出售銀
    行帳戶後，並未取得任何對價，及本件被害人遭詐騙金額合
    計共十六萬六千七百五十三元，所造成之損害尚非過大，原
    審逕為判處有期徒刑六月，量刑尚屬過重。是被告提起本件
    上訴，指摘原審判決違誤，雖無理由。然原判決既有上開可
    議之處，仍屬無可維持，應由本院將原判決撤銷改判。爰審
    酌被告素行尚可，其明知現今社會詐欺集團猖獗，被害人事
    後因詐騙集團利用人頭帳戶隱匿贓款而追償不易之事時有耳
    聞，竟仍提供其所有臺北富邦銀行、第一銀行及彰化銀行存
    款帳戶之存摺、提款卡及密碼交與證人丙○○售予詐欺集團
    成員使用，增加被害人事後追索，尋求救濟之困難，並使犯
    罪之追查趨於複雜，所為顯已危害社會秩序，又其至今均未
    賠償被害人損失共十六萬六千七百五十三元，且犯後仍飾詞
    否認犯行，態度不佳，顯無悔意等一切情狀，量處如主文所
    示之刑，並諭知易科罰金之折算標準，以示懲儆。
五、至被告雖供稱其因涉犯本案，四處奔走接受調查，進而產生
    巨大壓力，已造成身心嚴重創傷，而患有憂鬱症，並有自殺
    傾向，其請法院衡量其確有愧父悔過之決心，且精神上患有
    重鬱等情，給予其緩刑之宣告，並提出國軍北投醫院心理衡
    鑑轉介及報告單、國軍北投醫院病歷及病歷紀錄單各一份為
    證。然依被告所提出之前揭國軍北投醫院心理衡鑑轉介及報
    告單，可知造成被告重鬱症之原因，顯與其無法處理其女友
    之不幸遭遇有關，而與本案無涉，且依前揭書證及被告於本
    院審理時所述，亦均無法得知被告有何認罪悔過之意，亦不
    符合刑法第七十四條第一項以暫不執行為適當之情況，是其
    前揭緩刑之請求，與法無據，礙難准許。
據上論斷，應依刑事訴訟法第四百五十五條之一第一項、第三項
、第三百六十九條第一項前段、第三百六十四條、第二百九十九
條第一項前段，刑法第三十條第一項、第二項、第三百三十九條
第一項、第五十五條、第四十一條第一項前段，刑法施行法第一
條之一，判決如主文。
本案經檢察官葉雅婷到庭執行職務。
中    華    民    國    97    年     9     月    5    日
              臺灣臺北地方法院刑事第十七庭
                    審判長法  官  劉煌基
                          法  官  賴淑美
                          法  官  劉秀君
上正本證明與原本無異。
不得上訴。
                          書記官  吳俊龍
中    華    民    國    97    年    9     月    5     日
附錄本案論罪科刑法條全文：
中華民國刑法第339條
（普通詐欺罪）
意圖為自己或第三人不法之所有，以詐術使人將本人或第三人之
物交付者，處5年以下有期徒刑、拘役或科或併科1千元以下罰金
。
以前項方法得財產上不法之利益或使第三人得之者，亦同。
前二項之未遂犯罰之。
附表：
┌─┬───────┬────┬─────────┬─────────┐
│編│ 時間         │被害人  │犯罪方式          │被害人轉匯入之金額│
│號│              │        │                  │及金融帳戶        │
├─┼───────┼────┼─────────┼─────────┤
│一│九十七年一月十│甲○○  │該詐欺集團成員以電│將二萬九千九百九十│
│  │二日下午五時許│        │話撥打被害人所使用│九元匯入臺北富邦商│
│  │              │        │之0000000000號行動│業銀行木柵分行帳號│
│  │              │        │電話，對被害人佯稱│000-000000000000  │
│  │              │        │：因被害人於九十六│金融帳戶內。      │
│  │              │        │年十二月在金石堂網│                  │
│  │              │        │路購書，將簽單簽錯│                  │
│  │              │        │為分期付款，須至自│                  │
│  │              │        │動櫃員提款機操作。│                  │
├─┼───────┼────┼─────────┼─────────┤
│二│九十七年一月十│李昊喻  │該詐欺集團成員以電│(1)將二萬九千九百八│
│  │二日晚間七時許│        │話撥打被害人所使用│十九元匯入臺北富邦│
│  │              │        │之0000000000號行動│商業銀行木柵分行帳│
│  │              │        │電話，對被害人佯稱│號000-000000000000│
│  │              │        │：因被害人曾於金石│金融帳戶內。      │
│  │              │        │堂網路購物，因作業│(2)將六萬五千元匯入│
│  │              │        │疏失造成被害人將分│第一商業銀行木柵分│
│  │              │        │期付款，須至自動櫃│行帳號00000000000 │
│  │              │        │員提款機操作取消。│金融帳戶內。      │
├─┼───────┼────┼─────────┼─────────┤
│三│九十七年一月十│乙○○  │該詐欺集團成員以電│將二萬九千九百九十│
│  │二日晚間八時許│        │話撥打被害人所使用│九元匯入彰化商業銀│
│  │              │        │之0000000000號行動│行木柵分行帳號    │
│  │              │        │電對被害人佯稱：因│000000000000000號 │
│  │              │        │被害人在金石堂網路│金融帳戶內。      │
│  │              │        │購物後，將原本一次│                  │
│  │              │        │付清之帳款，誤登為│                  │
│  │              │        │分期付款，為避免遭│                  │
│  │              │        │到重複扣款，須至自│                  │
│  │              │        │動櫃員提款機操作。│                  │
│  │              │        │話，對被害人佯稱  │                  │
├─┼───────┼────┼─────────┼─────────┤
│四│九十七年一月十│戊○○  │該詐欺集團成員以電│(1)將一萬零二百零九│
│  │二日晚間九時四│        │話撥打被害人所有之│元匯入彰化商業銀行│
│  │十五分許      │        │電話0000000000號，│木柵分行帳號      │
│  │              │        │對被害人佯稱：被害│0000000000000000號│
│  │              │        │人在金石堂網路購物│金融帳戶內。      │
│  │              │        │後，因作業疏失，將│(2)將一千五百五十七│
│  │              │        │原本一次付清之帳款│元匯入彰化商業銀行│
│  │              │        │，誤登為分期付款，│木柵分行帳號      │
│  │              │        │須至自動櫃員提款機│0000000000000000號│
│  │              │        │作止付手續。      │金融帳戶內。      │
└─┴───────┴────┴─────────┴─────────┘


司法院資訊處製作；財團法人民間司法改革基金會備份。
